臺灣嘉義地方法院民事判決
109年度訴字第572號
原      告  辜明軒

被      告  李興餘
            李錦蓉
            李欣譓

兼上三人之
訴訟代理人  李佳芸
被      告  吳昭慶

            洪金蓮
上列當事人間因分割共有物事件，本院於民國110年1月26日言詞
辯論終結，判決如下：
    主      文
原告與被告李興餘、李錦蓉、李欣譓及李佳芸共有坐落嘉義市○○
段000000地號、面積1,130平方公尺土地，應分割如附圖即嘉義
市地政事務所民國109年12月23日發給之土地複丈成果圖所示編
號1156-4(A)、面積68平方公尺，分歸被告李興餘、李錦蓉、李
欣譓及李佳芸按權利範圍各4分之1比例分別共有取得；編號1156
-4(B)、面積1,062平方公尺，分歸原告取得。
兩造共有坐落嘉義市○○段000000地號、面積88平方公尺土地，應
分割如附圖即嘉義市地政事務所民國109年12月23日發給之土地
複丈成果圖所示編號1157-2(A)、面積53平方公尺，分歸被告李
興餘、李錦蓉、李欣譓及李佳芸按權利範圍各4分之1比例分別共
有取得；編號1157-2(B)、面積35平方公尺，分歸原告按權利範
圍25分之20比例、被告吳昭慶按權利範圍25分之2比例、被告洪
金蓮按權利範圍25分之3比例分別共有取得。
訴訟費用由兩造按附表「訴訟費用分擔比例」欄所示之比例負擔
。
    事實及理由
壹、程序方面：
一、按訴狀送達後，原告不得將原訴變更或追加他訴，但訴訟標
    的對於數人必須合一確定時，追加其原非當事人之人為當事
    人者，不在此限，民事訴訟法第255條第1項第5款定有明文
    。經查，原告起訴時未將請求分割坐落嘉義市○○段000000地
    號土地（下稱系爭1157-2地號土地）之共有人吳昭慶、洪金
    蓮列為被告，故於民國109年7月21日具狀追加吳昭慶、洪金
    蓮為被告，揆諸前揭規定，應予准許。
二、被告吳昭慶、洪金蓮經合法通知，均未於最後言詞辯論期日
    到場，核無民事訴訟法第386條所列各款情形，爰依原告聲
    請，由其一造辯論而為判決。
貳、實體方面：
一、原告主張：坐落嘉義市○○段000000地號土地（下稱系爭1156
    -4地號土地）原為原告所有，系爭1157-2地號土地原為被告
    李興餘、李錦蓉、李欣譓、李佳芸（下稱被告李興餘等4人
    ）之父親所有，因系爭1156-4地號土地未臨路，原告則以系
    爭1156-4地號土地面積20坪與被告李興餘等4人之父親交換
    系爭1157-2地號土地面積10坪，以獲得通行之道路，且自90
    年起即依交換條件使用至今，惟當初辦理土地登記時，僅將
    交換之坪數過戶未辦理分割，致上開2筆土地形成共有狀態
    。現系爭1156-4地號土地為原告與被告李興餘等4人所共有
    ，而系爭1157-2地號土地為原告與被告李興餘等4人及被告
    吳昭慶、洪金蓮所共有，其權利範圍如附表所示，而系爭11
    56-4、1157-2地號土地並無法令規定或契約約定不得分割之
    情形，因兩造無法協議分割，爰依民法第823條、第824條規
    定，請求准予分割，並分割如嘉義市地政事務所109年12月2
    3日土地複丈成果圖即附圖所示之分割方案。並聲明：兩造
    共有之系爭1156-4、1157-2地號土地請求准予分割，並分割
    如附圖所示：1156-4(A)部分面積68平方公尺、1157-2(A)部
    分面積53平方公尺，分歸被告李興餘、李錦蓉、李欣譓、李
    佳芸共同取得，並按持分各4分之1比例保持共有；1156-4(B
    )部分面積1,062平方公尺，分歸原告取得；1157-2(B)部分
    面積35平方公尺，分歸原告、被告洪金蓮、吳昭慶共同取得
    ，並按原告50分之40、被告洪金蓮50分之6、被告吳昭慶50
    分之4之持分比例保持共有。
二、被告方面：
  ㈠被告李興餘等4人：不同意分割，當初係被告李興餘等4人之
    父親將系爭1157-2地號土地部分與原告交換系爭1156-4地號
    土地之部分土地，希望將原交換之土地部分回復，故不同意
    原告所提之分割方案。倘分割，願意於系爭1156-4、1157-2
    地號土地分割後，被告李興餘等4人保持共有。
  ㈡被告吳昭慶、洪金蓮：同意原告所提分割方案，就系爭1157-
    2地號土地分割後，被告吳昭慶、洪金蓮願意與原告按原持
    分比例保持共有。
 三、本院得心證之理由：
   ㈠按各共有人，除法令另有規定外，得隨時請求分割共有物。
     但因物之使用目的不能分割或契約訂有不分割之期限者，
     不在此限。民法第823條第1項定有明文。查原告主張系爭1
     156-4、1157-2地號土地為兩造共有，各共有人之應有部分
     比例為如附表「應有部分比例」欄所示，系爭1156-4、115
     7-2地號土地均無不能分割之情形，兩造亦未訂有不分割之
     契約，不能協議決定分割等情，業據提出土地登記謄本、
     地籍圖為證，並為兩造所不爭，且兩造復經本院強制調解
     確未能就系爭1156-4、1157-2地號土地之分割方法達成協
     議決定。是以，本件原告訴請裁判分割系爭1156-4、1157-
     2地號土地，洵屬正當，自應准許。
   ㈡次按「共有物之分割，依共有人協議之方法行之。分割之方
     法不能協議決定，或於協議決定後因消滅時效完成經共有
     人拒絕履行者，法院得因任何共有人之請求，命為下列之
     分配：一、以原物分配於各共有人。但各共有人均受原物
     之分配顯有困難者，得將原物分配於部分共有人。二、原
     物分配顯有困難時，得變賣共有物，以價金分配於各共有
     人；或以原物之一部分分配於各共有人，他部分變賣，以
     價金分配於各共有人。以原物為分配時，因共有人之利益
     或其他必要情形，得就共有物之一部分仍維持共有。」民
     法第824條第1、2、4項分別定有明文。第按分割共有物，
     除應斟酌各共有人之意願、利害關係及共有物之性質外，
     尚應斟酌分得部分所得利用之價值、經濟效用等原則。且
     裁判分割共有物，屬形成判決，法院定共有物之分割方法
     ，固應斟酌當事人之聲明及上開事項等，而本其自由裁量
     權為公平合理之分配，但並不受當事人聲明、主張或分管
     約定之拘束。查系爭1156-4、1157-2地號土地面積分別為1
     ,130平方公尺、88平方公尺，兩造之應有部分如附表「應
     有部分比例」欄所示持分比例，系爭1156-4、1157-2地號
     土地位於嘉義市世賢路一段地下道之機車道旁，系爭1156-
     4地號土地現為耕地，由原告耕作，種植水稻，需經系爭11
     57-2地號土地與嘉義市世賢路一段相接；系爭1157-2地號
     土地中有一磚石鋪設道路，西側有被告李興餘所種植香蕉
     、牛奶果、香茅等作物、原告所種植地瓜葉；系爭1156-4
     、1157-2地號土地鄰近有耐斯百貨、嘉北車站，交通及生
     活機能尚可等情，有系爭土地謄本、本院現場勘驗筆錄、
     地籍圖、現場照片在卷可稽。又本院衡諸系爭1156-4地號
     土地，原告持有100分之94，且多為其所種植水稻；系爭11
     57-2地號土地為通行之必要，被告吳昭慶、洪金蓮均表示
     願共有，並考量被告李興餘等4人所持有系爭1156-4、1157
     -2地號土地之面積，及日後被告李興餘等4人可就系爭1156
     -4、1157-2地號土地合併使用，暨系爭1156-4、1157-2地
     號土地之經濟效用，是本院認以原告所提分割方案，即如
     附圖所示編號1156-4(A)、1157-2(A)部分，分歸被告李興
     餘等4人共同取得，並按權利範圍各4分之1比例保持共有；
     編號1156-4(B)部分，分歸原告取得；編號1157-2(B)部分
     ，分歸原告按權利範圍25分之20、被告洪金蓮按權利範圍2
     5分之3、被告吳昭慶按權利範圍25分之2共同取得，應為適
     當，為合理、公平之分割方法。
四、綜上所述，原告依民法第823 條第1 項規定，訴請就系爭11
    56-4、1157-2地號土地為裁判分割，為有理由，本院認系爭
    1156-4、1157-2地號土地以原物分配之方式，系爭1156-4地
    號土地，如附圖所示編號1156-4(A)部分，分歸被告李興餘
    等4人按權利範圍各4分之1比例分別共有取得；編號1156-4(
    B)部分，分歸原告取得；系爭1157-2地號土地，如附圖所示
    編號1157-2(A)部分，分歸被告李興餘等4人按權利範圍各4
    分之1比例分別共有取得；編號1157-2(B)部分，分歸原告按
    權利範圍25分之20比例、被告吳昭慶按權利範圍25分之2比
    例、被告洪金蓮按權利範圍25分之3比例分別共有取得，應
    係最有利及公平之分割方法，爰判決如主文第1 項所示。
五、本件事證已臻明確，兩造其餘攻擊防禦方法及所舉證據，經
    審酌後，核與本件判決結果均無影響，爰不另一一論述，附
    此敘明。
六、末按因共有物分割之事件涉訟，由敗訴當事人負擔顯失公平
    者，法院得酌量情形，命勝訴之當事人負擔其一部，民事訴
    訟法第80條之1定有明文。分割共有物之訴，本質上屬無訟
    爭性之非訟事件，兩造本可互換地位。本件原告起訴雖於法
    有據，但被告之應訴實因訴訟性質所不得不然，本院認為訴
    訟費用由敗訴當事人負擔，顯失公平，而應由兩造依原應有
    部分即按附表「訴訟費用分擔比例」欄所示之比例分擔，較
    為公允，爰諭知如主文第3項所示，併此敘明。
中　　華　　民　　國　　110 　年　　2 　　月　　5 　　日
                  民事第二庭法　官　陳威憲   
以上正本係照原本作成。　　　　　　　　　
如對本判決上訴，須於判決送達後20日內向本院提出上訴狀（應
按對造人數附繕本）。如委任律師提起上訴者，應一併繳納上訴
審裁判費。
中　　華　　民　　國　　110 　年　　2 　　月　　5 　　日
                            書記官  陳雲平
附表：
編號  共有人     應  有  部  分  比  例  訴訟費用分擔比例     1156-4地號   1157-2地號   1 辜明軒    100分之94     25分之8   1000分之895  2 李興餘    400分之6     20分之3   1000分之25  3 李佳芸    400分之6     20分之3   1000分之25  4 李錦蓉    400分之6     20分之3   1000分之25  5 李欣譓    400分之6     20分之3   1000分之25  6 洪金蓮     125分之6   1000分之3  7 吳昭慶     125分之4   1000分之2